最高法院民事判決　　　　　　　　九十四年度台上字第五二號
　　上　訴　人　上海商業儲蓄銀行股份有限公司台南分公司
　　法定代理人　曾慈琛
　　訴訟代理人　柏有為律師
　　　　　　　　張文輝律師
　　被 上訴 人　交通部公路總局第二區養護工程處
　　法定代理人　吳瑞龍
　　訴訟代理人　蔡進欽律師
　　　　　　　　蔡弘琳律師
　　　　　　　　蘇正信律師
上列當事人間請求返還不當得利事件，上訴人對於中華民國九十
二年六月三十日台灣高等法院台南分院第二審判決（九十二年度
上字第四號），提起上訴，本院判決如下：
    主  文
上訴駁回。
第三審訴訟費用由上訴人負擔。
    理  由
本件被上訴人主張：訴外人長虹工程股份有限公司（下稱長虹公
司）承攬伊承造之「南投縣集鹿大橋新建工程」（下稱系爭工程
）後，因財務發生困難，不能給付協力廠商工資及材料費，乃協
議由下包協力廠商組成「集鹿大橋新建工程自救委員會」（下稱
自救委員會）繼續未完工程，並由長虹公司簽立切結書，將未領
工程款及保留款部分之債權轉讓與自救委員會。民國九十一年八
月二十七日，伊進行工程款撥付作業時，因錯誤而將原應撥入自
救委員會帳戶之系爭工程第九十四期工程估驗款新台幣（下同）
二百四十三萬二千三百四十三元（下稱系爭款項），撥入長虹公
司設於上訴人銀行之帳戶內。伊發現錯誤後，除隨即以電話通知
上訴人外，並於同年九月三日以專人遞送正式公文表明誤撥情形
，請求上訴人返還系爭款項。上訴人非但拒絕返還，且於同年九
月六日，以長虹公司欠款為由，發存證信函向長虹公司主張以該
誤撥之系爭款項抵銷長虹公司積欠上訴人之債務。顯然無法律上
原因而受利益，致伊受有損害。爰依不當得利法律關係，求為命
上訴人返還二百四十三萬二千三百四十三元，及自九十一年九月
四日起加付法定遲延利息之判決。
上訴人則以：系爭款項匯入長虹公司之存款帳戶，係依被上訴人
指示辦理，並非匯給伊。即便有如被上訴人所稱「誤匯」而有錯
誤之意思表示，亦係出於被上訴人之過失，自不得撤銷其意思表
示。伊依被上訴人指示將系爭款項存入長虹公司設立於伊處之存
款帳戶內，除非經法院扣押或有其他法定事由，該財產即屬存款
戶長虹公司所有。伊基於對長虹公司之債權請求權，主張與長虹
公司對伊之存款返還請求權抵銷，乃權利之正當行使，應無不當
得利可言等語，資為抗辯。
原審以：被上訴人主張誤撥系爭款項等情，為兩造所不爭，並有
協議書，長虹公司出具之切結書、交通部公路局函，交通部公路
總局第二區養護工程處函，及存證信函為證，堪信為真實。上訴
人既未舉證證明被上訴人所為誤撥之錯誤意思表示，有抽象之輕
過失，被上訴人自得撤銷撥付系爭款項之錯誤意思表示。查被上
訴人發現誤匯後，除隨即以電話通知上訴人外，並於九十一年九
月三日致函上訴人表示系爭工程款誤撥入上訴人之存戶長虹公司
之帳號，請求上訴人退還被上訴人，將之撥入被上訴人（原判決
誤為上訴人）設於台銀台中分行之帳號，為上訴人所不爭，顯見
被上訴人已對上訴人就「誤撥」系爭款項之錯誤意思表示行使撤
銷權。雖依民法第六百零二條第一項、第六百零三條規定，系爭
款項匯入上訴人銀行之長虹公司帳戶內時即屬上訴人「所有」，
而由長虹公司取得請求上訴人返還消費寄託物之債權，惟因上述
被上訴人之行使撤銷權，已使系爭匯款行為成為自始、當然、確
定無效，依法不僅長虹公司自始未取得系爭款項之返還請求權，
上訴人亦自始未取得該款項之所有權，即不具上訴人所稱得將該
匯款抵銷長虹公司所積欠債務之適狀，上訴人自不得為抵銷之主
張。則上訴人受領系爭款項而受利益之法律上原因，其後已不存
在，並致被上訴人受有損害，被上訴人當然得依不當得利之法律
關係，請求上訴人返還二百四十三萬二千三百四十三元，及自其
請求返還該系爭款項之翌日即九十一年九月四日起加計之法定遲
延利息，為原審心證之所由得。因予維持第一審所為被上訴人勝
訴之判決，駁回上訴人之上訴，經核於法並無違誤。上訴意旨，
指摘原審採證、認事、用法之職權行使暨原判決贅述理由為不當
，聲明廢棄原判決，非有理由。
據上論結，本件上訴為無理由。依民事訴訟法第四百八十一條、
第四百四十九條第一項、第七十八條，判決如主文。
中　　華　　民　　國　九十四　年　　一　　月   十三 　日
                      最高法院民事第五庭
                          審判長法官  蘇　茂　秋
                                法官  朱　建　男
                                法官  蘇　達　志
                                法官  陳　碧　玉
                                法官  劉　延　村
      本件正本證明與原本無異
                                      書  記  官
中　　華　　民　　國　九十四　年　　一　  月　二十五　日
                                                      Ｋ
